【裁判字號】    98,交聲,1078
【裁判日期】    981030
【裁判案由】    聲明異議
【裁判全文】
臺灣臺南地方法院交通事件裁定        98年度交聲字第1078號
移送機關    交通部公路總局嘉義區監理所臺南監理站
異議人即
受處分人    甲○○
上列異議人即受處分人因違反道路交通管理處罰條例案件，對於
交通部公路總局嘉義區監理所臺南監理站民國98年8 月24日所為
之裁決處分（處分案號：嘉監南字第裁74-BD0000000號）聲明異
議，本院裁定如下：
    主  文
原處分撤銷。
甲○○不罰。
    理  由
一、原處分意旨略以：異議人即受處分人甲○○（下稱異議人）
    騎乘其所有車牌號碼XT7-027 號重型機車，於民國98年2 月
    24日7 時34分許，行經設有燈光號誌管制之高雄市○○路與
    桂林路之交岔路口闖紅燈，經高雄市政府警察局交通大隊員
    警由該路口所設置之自動照相儀器拍照後逕行製單舉發。嗣
    經移送機關即交通部公路總局嘉義區監理所臺南監理站，依
    道路交通管理處罰條例第53條第1 項、第63條第1 項第3 款
    及違反道路交通管理事件統一裁罰基準表之規定，裁處異議
    人罰鍰新臺幣（下同）4,500 元，並記違規點數3 點等語。
二、本件聲明異議意旨略以：異議人之車籍雖設於臺南市，但長
    年居住在高雄市前鎮區，致未收到舉發違規通知單，直至今
    年8 月28日才收到裁決書，因而為此聲明異議等語。
三、按對於違反道路交通管理處罰條例之行為，逕行舉發者，應
    按已查明之資料填註車牌號碼、車輛種類、車主姓名及地址
    ，並於通知單上方空白處加註逕行舉發之文字後，由舉發機
    關送達被通知人；處理違反道路交通管理事件，有關文書送
    達之程序，依行政程序法之規定，違反道路交通管理事件統
    一裁罰基準及處理細則第11條第1 項第4 款、第5 條分別定
    有明文。而依行政程序法第68條第1 項、第74條第1 項、第
    2 項規定：送達由行政機關自行或交由郵政機關送達；送達
    不能依前2 條規定為之者，得將文書寄存送達地之地方自治
    或警察機關，並作送達通知書2 份，1 份黏貼於應受送達人
    住居所、事務所、營業所或其就業處所門首，另1 份交由鄰
    居轉交或置於該送達處所信箱或其他適當位置，以為送達；
    前項情形，由郵政機關為送達者，得將文書寄存於送達地之
    郵政機關。再前開所稱「住居所」係民法上概念（即民法第
    20條至第24條所規定），指當事人依一定事實，足認以久住
    之意思，住於一定之地域者，即為設定其住所於該地；所謂
    「一定事實」，包括戶籍登記、居住情形等，尤以戶籍登記
    資料為主要依據，但不以登記為要件。而戶籍法所為之戶籍
    住址之登記（戶籍法第1 條參照），採形式主義，未登記不
    發生戶籍法上效力。戶籍登記之住址（即戶籍所地址），則
    為戶籍管轄區內之處所，主要發生選舉、兵役、教育等公法
    上效力，與住居所為民法上法律行為的準據，發生各種民事
    上的效力，二者規範意旨不同。實務上戶籍法上的住址與民
    法上的住居所，絕大多數情形雖為同一處所，但並非當然同
    一，然不論法院或行政機關在調查「住所」時，通常均以戶
    籍登記的住址為認定標準。末按違反處罰條例之行為，自行
    為成立之日起；行為有連續或繼續之狀態者，自行為終了之
    日起，逾3 個月不得舉發，道路交通管理處罰條例第90條前
    段定有明文。
四、經查：
(一)本件舉發違反道路交通管理事件通知單，係由原舉發機關高
    雄市政府警察局於98年3 月17日依郵政送達程序委由郵政機
    關以掛號送達，郵寄地址為「臺南市○區○○街102 號3樓
    之2 」之車籍址，然因不獲會晤異議人，亦無法付與有辨別
    事理能力之同居人、受僱人或應送達處所之接收郵件人員，
    遂於98年3 月20日將該舉發通知單寄存於應受送達地之郵政
    機關即「西門路郵局」，並作送達通知書2 份，1 份黏貼於
    異議人上址門首，另1 份置於該送達處所信箱或其他適當位
    置，以為送達等情，有高雄市政府警察局交通警察大隊98年
    9 月17日高市警交三字第0980029301號函檢附之高雄市政府
    警察局交通警察大隊送達證書影本1 紙在卷可憑。
(二)惟本院查核異議人戶籍資料結果，異議人之住所已於98年1
    月13日即遷入至「臺南市○○區○○街2 段55號」，此有異
    議人戶籍謄本及個人基本資料查詢結果各1 紙附卷可稽。然
    舉發機關透過戶政查詢系統查明異議人所居住之戶籍地址，
    乃輕而易舉之事，並無因此致應為送達處所不明之情形，舉
    發機關不為查明即逕依寄存送達方式為前揭送達，其送達程
    序即有瑕疵，況異議人縱有變更其應送達之處所而不向原處
    分機關陳明，造成住居所不明時，依行政程序法第78條第3
    項規定，亦應為公示送達而非寄存送達。從而，原舉發機關
    未經查明異議人之住居所，即逕向異議人上開車籍地址為寄
    存送達，其送達程序要非合法，尚不生合法舉發之效力。
五、綜上所述，本件舉發通知單既未經合法送達，原舉發機關所
    為之舉發程序即未完成。揆諸前開說明，本件於異議人違反
    道路交通管理罰條例行為成立之日即98年2 月24日起3 個月
    內，舉發機關顯未依行政程序法規定為合法送達，自不符道
    路交通管理處罰條例第90條前段行為終了之日起3 個月內舉
    發之要件，移送機關仍以原處分對異議人為裁罰，容有不當
    ，自應由本院裁定將原處分撤銷，另為異議人不罰之諭知。
六、據上論斷，應依道路交通管理處罰條例第87條第2 項，道路
    交通案件處理辦法第20條前段，裁定如主文。
中    華    民    國    98    年    10    月    30    日
                        交通法庭法  官  鄭燕璘
以上正本證明與原本無異。
如不服本裁定應於送達後5日內向本院提出抗告狀（應附繕本）
。
                                書記官  蔡明峰
中    華    民    國    98    年    10    月    30    日


司法院資訊處製作；財團法人民間司法改革基金會備份。
